臺灣臺中地方法院民事判決　九十年度訴字第二八八七號
　　原　　　告　合作金庫銀行股份有限公司
　　法定代理人　甲○○
　　被　　　告　丁○○即廖顯.
　　　　　　　　乙○○○
　　　　　　　　丙○○
　　　　　　　　戊○○即劉彩.
　　　　　　　　林青柳
右當事人間請求損害賠償事件，本院判決如左：
    主      文
原告之訴及假執行之聲請均駁回。
訴訟費用由原告負擔。
    事      實
一、原告方面：
(一)聲明：
  1.被告應連帶給付原告新台幣（下同）三百五十萬元，及自起訴狀繕本送達被告之
    翌日起至清償日止，按年息百分之五計算之利息。
  2.原告願供擔保，請求准予宣告假執行。
(二)陳述：
  1.被告丁○○（原名為廖顯忠）原係原告保證責任台中市第五信用合作社（下稱台
    中第五合作社）北屯分社之辦事員，負責放款業務，訴外人李永山則為原告所聘
    僱之辦事員，其自民國八十七年七月間至同年十一月間止，利用客戶即訴外人粘
    紘瑞先前所提出坐落台中縣太平市○○路段四八之六一地號土地及其上門牌號碼
    台中縣太平市○○路二四七號建物為標的物設定有抵押權，並經訴外人蔡麗英為
    連帶保證人，在台中市第五信用合作社北屯分社設定額度一千零四十四萬元貸款
    ，已行清償完畢然尚未塗銷登記之機會，以新借之方式刷卡操作貸款之電腦資料
    ，盜刻訴外人粘紘瑞、蔡麗英之印章，偽造本票，借款申請書、取款憑條數份，
    將冒貸款項自其偽造訴外人粘紘瑞之開戶申請書及印鑑卡，在該分社開立之帳號
    000－00000000號帳戶領出，而其中七十萬元及二百八十萬元二筆貸
    款（以下簡稱系爭二筆貸款）係被告丁○○所經辦，且訴外人林永山亦經刑事判
    決有期徒刑五年在案。
  2.被告丁○○為原告僱用之職員，其與原告間自屬僱傭關係，且為有償關係，被告
    丁○○自應負善良管理人之注意義務，其於經辦上開貸放款業務時，自應對訴外
    人林永山偽刻之印鑑章與訴外人粘紘瑞及蔡麗英原留存之印鑑卡是否相符，其殊
    未核對，於印鑑顯然不符之情況下，竟核對通過上開借貸案件，致使原告受有三
    百五十萬元之損害，明顯違反職務上應盡注意義務，且被告丁○○倘若能嚴予把
    關，當不致於發生冒貸情事，茲因被告丁○○怠忽不為職務上應為之行為，造成
    原告之損害，亦構成民法第一百八十四條第一項前段之侵權行為，爰依上開法條
    請求賠償如訴之聲明所示。
　3.被告乙○○○、丙○○、戊○○（原名為劉彩蓮）、林青柳（以上四人以下均簡
    稱其餘被告），與原告訂立契約，保證被告丁○○在原告處服務期間內，如有違
    背章程社規及侵害合作社利益（包括虧短合作社款項，及便利本人或他人借款套
    借款項，而不能清償部分，或貪污舞弊和被解職、停職交待不清，侵占合作社金
    錢債務等情事）時，應負連帶損害賠償責任，立即賠償所有損失，依此被告丁○
    ○任職期間內既有違背職務行為，造成原告重大損害，其餘被告依該契約約定，
    自應負連帶賠償責任。
(三)證據：提出偽造之本票影本二紙、偽造記款申請書影本三紙、粘紘瑞及蔡麗英原
    留存之印鑑卡影本一份、保證契約書一份、本院八十九年訴字第二五八號刑事判
    決書影本一份為證。
二、被告方面：
(一)聲明：
  1.原告之訴及假執行之聲請均駁回。
  2.如受不利判決願供擔保請准宣告免為假執行。
(二)陳述：
　1.被告丁○○於八十七年八月十四日始接辦放款業務，訴外人林永山於八十七年八
    月十七日盜刻訴外人粘紘瑞、劉麗英之印章，偽造本票、借款申請書，冒貸七十
    萬元，及於同年十一月十日盜改電腦資料，以同一手法冒貸二百八十萬元等均不
    知情，且本票未經被告驗印，係訴外人林永山盜蓋被告丁○○之印章於本票約定
    書及印鑑核對欄及約定經辦欄，有訴外人林永山出具之證明及證人林永山可證，
    系爭兩筆貸款合計三百五十萬元並非被告丁○○所經辦，又非被告丁○○核對驗
    印，被告丁○○即無違反職務上應盡之注意義務，與侵權行為之構成要件不符，
    鈞院八十九年訴字第二五八號刑事判決亦認定被告林永山擅自竄改（變造）電腦
    作業中畫面之核准貸放額度，使原告陷於錯誤等事實，訴外人林永山在該案偵查
    中亦陳述沒有共犯，再審理中亦供稱沒有與人共謀等語，足證被告丁○○並無故
    意或過失，共同不法侵害原告之權利。
  2.其餘被告雖為被告丁○○之人事保證人，惟被告丁○○並無違背章程社規及侵害
    原告利益，故其餘被告亦無連帶賠償之責任可言，更何況原告亦同意發給訴外人
    粘紘瑞清償證明書，乃係以八十七年十二月十日以清償為原因塗銷義務人粘紘瑞
    之抵押權登記，尤無向全體被告訴請賠償之理。
  3.再者，本件人事保證契約係於七十六年七月十四日間成立，至原告主張之侵權行
    為時間，早已超過三年，其餘被告自亦不負保證責任。
  4.原告就同一被告丁○○，於八十九年四月二十六日向鈞院提起刑事附帶民事訴訟
    ，尚繫屬鈞院九十年重訴字第一０三三號審理中，原告於該案件繫屬，提起本件
    訴訟，有違民事訴訟法第二百五十三條之規定。
(三)證據：提出證明會議紀錄、土地及建築改良物登記謄本、起訴狀及通知書影本各
    一份下列所示為證。並聲請訊問證人林永山。
三、本院依職權調閱本院九十年度重訴字第一０三三號民事卷宗。
    理      由
一、按當事人不得就已起訴之事件，於訴訟繫屬中，更行起訴，起訴若有此一情形，
    法院應以裁定駁回之，民事訴訟法第二百四十九條一項第六款固有明文，惟查，
    本件原告就同一被告丁○○同一事實，雖於八十九年四月二十六日向本院提起刑
    事附帶民事訴訟，經本院刑事庭以事件繁雜，非經長久時日不能終結其審判為由
    ，移送本院民事庭審理，嗣又分為本院九十年重訴字第一０三三號由本院民事庭
    （雅股）審理中，此業據原告提出附帶民事起訴狀附卷，及經本院調閱上開卷宗
    查核屬實，依上開規定，本件原告提起本訴之時間為九十年九月十二日，而為後
    訴，本應就此部分之訴訟以裁定駁回之，惟查，原告復於九十一年一月二十二日
    撤回對於被告丁○○（即廖顯忠）部分之訴訟，且被告丁○○復未於該案為本案
    言詞辯論，該案之訴訟繫屬自已消滅，依民事訴訟法第二百六十三條第一項之規
    定，自應視同未起訴，本訴之上開瑕疵自已消滅，是被告抗辯原告提起本訴違反
    不得就已起訴之事件，於訴訟繫屬中，更行起訴之規定，自非有據，先此敘明。
二、次按訴訟繫屬中，為訴訟標的之法律關係，雖移轉於第三人，於訴訟無影響，但
    第三人如經兩造得聲請代當事人承擔訴訟，民事訴訟法第二百五十四條第一項定
    有明文，查本件原告台中第五合作社於九十年九月十二日起訴後，於同年九月十
    四日就包含本案之債權概括移轉讓與合作金庫銀行股份有限公司（以下簡稱合作
    金庫），並約定為辦理已繫屬於法院之訴訟案件，同意自承受基準日起，授權合
    作金庫得以原告台中第五合作社名義，繼續辦理，並為撤回、和解、提起反訴、
    上訴或再審等一切訴訟行為，此有概括讓與信用合作社契約一份在卷足參，而被
    告對於由合作金庫公司承擔訴訟亦當庭表示同意，是本件訴訟自得由合作金庫代
    台中五合作社承擔訴訟，並此敘明。
三、原告起訴主張：被告丁○○原係原告台中第五合作社北屯分社之辦事員，負責放
    款業務；訴外人李永山利用客戶即訴外人粘紘瑞先前所提出之土地及其上建物為
    標的物設定抵押權，並經訴外人蔡麗英為連帶保證人，在台中第五合作社北屯分
    社設定額度一千零四十四萬元貸款，已行清償完畢然尚未塗銷登記之機會，以新
    借之方式刷卡操作貸款之電腦資料，盜刻訴外人粘紘瑞、蔡麗英之印章，偽造本
    票，借款申請書、取款憑條數份，將冒貸款項自其偽造訴外人粘紘瑞之開戶申請
    書及印鑑卡，在該分社開立之帳戶領出，而其中系爭二筆貸款係被告丁○○所經
    辦，對訴外人林永山偽刻之印鑑章與訴外人粘紘瑞及蔡麗英原留存之印鑑卡是否
    相符，其殊未核對，於印鑑顯然不符之情況下，竟核對通過上開借貸案件，致使
    原告受有三百五十萬元之損害，明顯違反職務上應盡注意義務，且被告丁○○倘
    若能嚴予把關，當不致於發生冒貸情事，茲因被告丁○○怠忽不為職務上應為之
    行為，造成原告之損害，亦構成民法第一百八十四條第一項前段之侵權行為，其
    餘被告與原告訂立契約，保證被告丁○○在原告處服務期間內，如有違背章程社
    規及侵害合作社利益時，應負連帶損害賠償責任，立即賠償所有損失，依此被告
    丁○○任職期間內既有違背職務行為，造成原告重大損害，其餘被告依該契約約
    定，自應負連帶賠償責任，爰依上開法條請求賠償如訴之聲明所示。被告則以：
    被告丁○○對於訴外人林永山盜刻訴外人粘紘瑞、劉麗英之印章，偽造本票、借
    款申請書，冒貸七十萬元，及其後盜改電腦資料，以同一手法冒貸二百八十萬元
    均不知情，且本票未經被告驗印，係訴外人林永山盜蓋被告丁○○之印章於本票
    約定書及印鑑核對欄及約定經辦欄，而系爭兩筆貸款並非被告丁○○所經辦，又
    非被告丁○○核對驗印，被告丁○○即無違反職務上應盡之注意義務，與侵權行
    為之構成要件不符，是被告提起本件訴訟即屬無據，應予駁回等語以資抗辯。
四、查原告主張：(一)被告丁○○原係台中第五合作社北屯分社之辦事員，負責放款業
    務；(二)訴外人李永山則為原告所聘僱之辦事員，並於八十七年七月二十四日及十
    一月十一日，利用客戶即訴外人粘紘瑞先前提出坐落台中縣太平市○○路段四八
    之六一地號土地及其上門牌號碼台中縣太平市○○路二四七號建物為標的物設定
    抵押權，並經訴外人蔡麗英為連帶保證人，在台中市第五信用合作社北屯分社設
    定額度一千零五十萬元（起訴書物載為一千零四十四萬元）貸款（實際貸放八百
    七十元），已行清償完畢然尚未塗銷登記之機會，以新借之方式刷卡操作貸款之
    電腦資料，盜刻訴外人粘紘瑞、蔡麗英之印章，偽造本票，借款申請書、取款憑
    條數份，將冒貸款項自其偽造訴外人粘紘瑞之開戶申請書及印鑑卡，在台中市第
    五信用合作社北屯分社開立之帳號000－00000000號帳戶分別領出系
    爭二筆貸款金額等事實，提出本院八十九年度訴字第二五八號刑事判決一紙附卷
    足參，被告對上開事實亦不為爭執，固堪信屬實。
五、按因故意或過失，不法侵害他人之權利者，負損害賠償之責任，民法第第一百八
    十四條第一項前段固定有明文，惟依該規定請求損害賠償者，自應先就其主張之
    侵權行為之事實負舉證責任。原告主張系爭二筆貸款為被告丁○○所經辦，固提
    出於約定書及印鑑核對欄和經辦人上均蓋有原告丁○○更名前所使用之廖顯忠印
    文之本票二紙、偽造借款申請書二紙為證，被告雖對本票上蓋用有「廖顯忠」之
    印文，未為爭執，然卻抗辯：被告丁○○並未實際承辦系爭二筆貸款，而係印章
    遭訴外人林永山所盜蓋於本票約定書之約定書及印鑑核對欄及借款申請書之經辦
    欄，伊均不知情等語，經查，訊據證人林永山到庭證稱：系爭兩筆貸款實際承辦
    人是我，於對保欄的章之廖顯忠印文，均是我盜蓋他的印章，過程廖顯忠並不知
    情，且我並無在現場實施對保動作，是我自己私下作業等語，核與被告所辯相符
    ，又本院八十九年度訴字第二五八號刑事判決亦僅認定：係訴外人林永山，私自
    盜刻訴外人粘紘瑞、蔡麗英之印章，於八十七年七月二十四日，冒用訴外人粘紘
    瑞名義為借款人，在台中第五合作社北屯分社開立之帳號000－000000
    00號之帳戶，並在該社之活期存款印鑑卡上盜用訴外人粘紘瑞之印章及署押，
    而偽造上開文書，並持以行使，其後先於八百七十萬元之額度內，於八十七年八
    月十八日，冒用粘紘瑞、蔡麗英之印章，及偽造粘紘瑞及蔡麗英之署押，而偽造
    金額額度七十萬元之借款申請書一紙，又接續盜蓋訴外人粘紘瑞、蔡麗英等人之
    印鑑章在台中第五合作社為受款人，付款地為台中第五合作社、發票人為訴外人
    粘紘瑞、共同發票人訴外人蔡麗英之本票上，再偽造訴外人蔡麗英之署押，偽填
    發票日、發票金額等項，而偽造本票，並持上開借款申請書及本票向台中第五合
    作社北屯分社申辦貸款，致台中第五合作社北屯分社陷於錯誤，同意貸與七十萬
    元之貸款金額，再於台中第五合作社貸放日盜蓋訴外人粘紘瑞之印章在台中第五
    合作社之取款條上，偽造取款條，供已或領現或清償利息或以匯款或還放款之用
    。嗣於上開額度不敷使用之際，又於八十七年十一月十日以新借之方式刷卡操作
    貸款電腦資料後，復以前述之同一手法又於八十七年十一月十日，以偽造借款申
    請書、本票及取款條之方式，偽造如貸放日、貸放額二百八十萬元之借款申請書
    及本票各一張暨台中第五合作社取款條一張等語（此可參照上開判決書事實欄第
    一項(四)所載），足見本件系爭二筆貸款確為訴外人林永山於未經被告丁○○同意
    之情形下，盜用其印章，並盜刻訴外人粘紘瑞、蔡麗英之印章，偽造本票，借款
    申請書、取款憑條數份，將冒貸款項自其偽造訴外人粘紘瑞之開戶申請書及印鑑
    卡，在分社開立之帳號000－00000000號帳戶領出，與被告丁○○無
    關，原告主張本件由被告丁○○所承辦即屬無據。此外原告主張被告丁○○有侵
    權行為事實，復未能具體舉證以實其說，尚難認為其主張為屬有據。
六、綜上所述，原告之主張既非有據，從而原告依據民法第一百八十四條第一項前段
    請求被告負賠償責任，及依據人事保證契約請求其餘被告負連帶賠償責任，均非
    有據，自屬無理由，均應予駁回。
七、原告既受敗訴判決，其假執行之聲請即失所依據，應併予駁回。
八、本件判決之基礎已臻明確，兩造其餘之攻擊防禦方法及舉證，於判決結果均無影
    響，毋庸一一論列，末此敘明。
九、據上論結，本件原告之訴為無理由，依民事訴訟法第七十八條，判決如主文。
中　　　華　　　民　　　國　　九十一　　年　　　二　　　月　　二十二　　日
                                    臺灣台中地方法院民事第三庭
~B法　　　官　許石慶
右為正本係照原本作成
如不服本判決，應於判決送達後二十日內，向本院提出上訴狀。
中　　　華　　　民　　　國　　九十一　　年　　　二　　　月　　二十六　　日
~B法院書記官
